---
title: "ProyectoAED"
# author: "Javier Herrero Pérez"
date: "2025-10-23"
output: html_document
---

```{r setup, include=FALSE}
knitr::opts_chunk$set(echo = TRUE)
```


```{r}
rm(list=ls())
```

# Librerías

```{r}
# Aquí habría que hacer algún scrip para descargar las librerías si no las tienen
library(readr)
library(dplyr)
library(tidyr)
```



# Limpieza de los datos

Pasos para la limpieza de datos:

1. Ver la codificación del archivo para compilarlo con la codificación correcta.

2. Importar los datos teniendo en cuenta que los valores NA son ".." y poner el signo decimal como ","

3. Redefinir "Relación con la actividad económica" por una más corta

4. Ver en qué columna y la cantidad de valores NA con `sapply(df, function(x) sum(is.na(x)))`

5. Se guarda en un dataframe `df_na` las instancias con na 

6. Se eliminan del dataframe original los datos faltantes

7. Se transforman los datos al tipo idóneo para trabajar con ellos

8. Pasar el dataset como tidy:
  En el dataframe descargado se tiene una columna total que contiene multiples variables a la vez. Se puede convertir a tidy usando `tidyr::pivot_wider()` 


```{r}
# Ver el tipo de codificación del archivo
archivo<-"data/65948.csv"
guess_encoding(archivo)
```


Cosas que hay que tener en cuenta:

1. En el dataframe los valores NA están identificados como ".." y solo están en la columna Total.
2. La marca del decimal está con ",".

```{r}
df <-  read_delim(archivo, delim = "\t", escape_double = FALSE, na = "..", trim_ws = TRUE,locale = locale(decimal_mark = ","))
```
```{r}
str(df)
```


```{r}
# Comprobar los valores NA
sapply(df, function(x) sum(is.na(x)))
```

```{r}
# Guardar los valores NA por si los necesitamos
df_na<-df[which(is.na(df$Total)),]
```


```{r}
# Limpiar el dataframe usando tidyverse
df_limpio<-df %>% rename(Situacion_Laboral = `Relación con la actividad económica`) %>% na.omit() %>% mutate(Sexo=as.factor(Sexo), Edad=as.factor(Edad), Situacion_Laboral=as.factor(Situacion_Laboral))
```



```{r}
levels_sexo<-levels(df_limpio$Sexo)
levels_sexo
levels_edad<-levels(df_limpio$Edad) # habría que ordenarlo
levels_edad
levels_situacion<-levels(df_limpio$Situacion_Laboral) #Ordenamos? 
levels_situacion
```



