---
title: "ProyectoAED"
# author: "Javier Herrero Pérez"
date: "2025-10-23"
output: html_document
---

```{r setup, include=FALSE}
knitr::opts_chunk$set(echo = TRUE)
```


```{r}
rm(list=ls())
```

# Carga de Librerías

```{r}
# Aquí habría que hacer algún scrip para descargar las librerías si no las tienen
library(readr)
library(dplyr)
library(tidyr)
library(janitor)
library(forcats)
```



# Significado de los datos del Mercado Laboral

Este conjunto de datos ha sido transformado al formato tidy para que las filas correspondan a una única observación junto a las medidas de la Encuesta de Población Activa se encuentren en columnas separadas.

Los datos activos se relacionan de la siguiente manera:

$$\text{Activos}=\text{Ocupados}+\text{Parados}$$
Y el valor Total de la siguiente forma:


$$\text{Total}=\text{Activos}+\text{Inactivos}$$




# Limpieza de los datos

**Pasos para la limpieza de datos:**

1. Ver la codificación del archivo para compilarlo con la codificación correcta.

2. Importar los datos teniendo en cuenta que los valores NA son ".." y poner el signo decimal como ",".

3. Ver qué formato tienen las variables.

4. Limpiar el dataframe usando tidyverse:
- Redefinir "Relación con la actividad económica" por una más corta ("Situacion_Laboral")
- Cambiar el formato de las variables

4. Ver en qué columna y la cantidad de valores NA con `sapply(df, function(x) sum(is.na(x)))`

5. Se guarda en un dataframe `df_na` las instancias con na 

6. Transformar el dataframe a un dataframe tidy:
- utilizando los valores de "Situacion_Laboral"

7. Poner a 0 los valores NA
Los valores faltantes son aquellos valores correspondientes al grupo de edades altos de paro o en busca de trabajo. Estos valores rondan el valor 0 (los que están en el dataframe) entonces se opta poner a 0 todos esos valores para no perder las instancias.

8. Añadir columnas de Tasa de Paro, Tasa de Actividad y Tasa de Ocupación


```{r}
# Ver el tipo de codificación del archivo
archivo<-"data/65948.csv"
guess_encoding(archivo)
```

# Limpieza avanzada y transformación de los datos

```{r}
df<-read_delim(archivo, delim = "\t", escape_double = FALSE, na = "..", trim_ws = TRUE,locale = locale(decimal_mark = ",")) %>% rename(Situacion_Laboral = "Relación con la actividad económica") %>% filter(Sexo != "Ambos sexos", Edad != "Total") %>% mutate(Sexo=as.factor(Sexo), Edad=as.factor(Edad),Situacion_Laboral=as.factor(Situacion_Laboral))
```
```{r}
# Guardar los valores NA por si los necesitamos
df_na<-df[which(is.na(df$Total)),]
```


```{r}
orden_edad<-c("De 16 a 19 años","De 20 a 24 años","De 25 a 29 años","De 30 a 34 años","De 35 a 39 años","De 40 a 44 años","De 45 a 49 años","De 50 a 54 años","De 55 a 59 años","De 60 a 64 años","De 65 a 69 años","70 y más años")

df_final<-df %>% pivot_wider(names_from = Situacion_Laboral,values_from = Total) %>% rename(Parados_sin_exp="Parados que buscan primer empleo") %>% mutate(across(.cols=c(Parados,Parados_sin_exp,Activos,Ocupados,Inactivos),.fns=~replace_na(.,0))) %>% mutate(across(c(Activos, Ocupados, Parados, Inactivos, Total), as.numeric),Tasa_paro=Parados/Activos*100,Tasa_actividad=Activos/Total*100,Tasa_ocupacion=Ocupados/Total*100) %>% mutate(Edad=fct_relevel(Edad,orden_edad))
```


```{r}
str(df_final)
```


```{r}
sapply(df_final,function(x) sum(is.na(x)))
```



```{r}
summary(df_final)
```




